最高法院刑事判決　　　　　　一○○年度台上字第六二八五號
上　訴　人　台灣高等法院檢察署檢察官　
被　　　告　沈榮華
　　　　　　沈玲君
上列上訴人因被告等妨害投票案件，不服台灣高等法院中華民國
一００年八月十六日第二審判決（一００年度上訴字第一七八九
號，起訴及追加起訴案號：台灣宜蘭地方法院檢察署九十九年度
選偵字第四九、五０、五一、六五號），提起上訴，本院判決如
下：
    主  文 
原判決關於沈榮華部分撤銷，發回台灣高等法院。
其他上訴駁回。
    理  由
一、發回（沈榮華）部分：
本件原判決撤銷第一審關於被告沈榮華之科刑判決，改判諭知沈
榮華無罪，固非無見。
惟查：認定事實之證據，必須就卷內相關聯之證據資料，予以整
體之觀察判斷，不得將有關聯性之證據割裂，就各個證據為單獨
之評價判斷。又證據之證明力，固屬於法院本於確信自由判斷，
但不得違背經驗法則，如其判斷仍存有疑竇，在釐清前，尚難遽
採為被告有利或不利之認定。本件原判決以沈榮華無公訴意旨所
載之妨害投票正確之犯行，固於理由內依憑證人即同案被告沈玲
君、沈錫樟、沈燕儒（以上二人均經判處罪刑確定）於第一審及
原審之證詞為據，說明沈榮華對沈錫樟、沈燕儒遷入其宜蘭縣頭
城鎮○○路○段三二一號戶籍之事毫不知情，沈錫樟、沈燕儒於
警詢時指證有經沈榮華同意始遷入戶籍乙情，乃渠等自行推測之
詞，而為沈榮華有利之認定（見原判決第八頁末一行起至第十二
頁第四行）。但查，依據卷內資料，證人沈錫樟於警詢時供稱：
沈榮華係其胞弟，因其母親身體不佳及家庭因素，故其將戶籍自
台北縣瑞芳鎮遷回沈榮華住居地址，遷入時有經沈榮華同意（見
警卷第十六頁），證人沈燕儒同證稱沈榮華係其叔叔，因父親沈
錫樟要照顧生病之祖母，始將其及沈錫樟之戶口一起遷入沈榮華
住處，遷入時有經沈榮華同意等旨（同上卷第十九頁）。上情如
果均無訛，沈錫樟、沈燕儒同為指證沈榮華事前知情渠二人將戶
籍遷入沈榮華住處一事，就沈榮華知情該二人遷入其戶籍之基本
事實，二人證詞並無矛盾不符之處；勾稽證人沈玲君於第一審之
證詞：沈榮華（選前）至派出所做筆錄之前，並未詢問或與其討
論沈錫樟、沈燕儒遷移戶籍之事，沈榮華並不知情沈錫樟、沈燕
儒遷移戶籍至上址，亦不知遷移之理由（見第一號第一審卷第一
四四頁）。倘亦屬實，沈榮華於本案里長選舉前，並不知情沈錫
樟、沈燕儒有遷移戶籍至上址及遷移之理由，惟依據卷附宜蘭縣
政府警察局之查訪筆錄之記載，沈榮華於此里長選舉前之民國九
十九年六月五日於警局接受員警詢問時，就沈錫樟、沈燕儒遷移
至其戶籍所陳之理由（見警卷第五八、五九頁），與沈錫樟、沈
燕儒之證詞互核一致，沈榮華就沈錫樟等於選舉前遷移戶籍一事
能否謂全然不知情？證人沈錫樟、沈燕儒於警詢時一致指證有經
沈榮華同意始遷入戶籍之證詞，能否謂僅為渠等自行推測之詞，
而不足採信，即非全無斟酌餘地。原審未根究明白，細心剖析，
復未綜合全案卷證，為整體之觀察判斷，竟將具互補性之證據割
裂審查，單獨予以評價，並簡化上揭證人之證詞，遽認均係個人
推測之詞，而為沈榮華無罪之諭知，除嫌速斷外，與證據法則亦
難謂無違。檢察官上訴意旨指摘原判決該部分不當，非無理由，
應認該部分有撤銷發回更審之原因。
二、駁回（沈玲君）部分：
按刑事訴訟法第三百七十七條規定，上訴於第三審法院，非以判
決違背法令為理由，不得為之。是提起第三審上訴，應以原判決
違背法令為理由，係屬法定要件。如果上訴理由書狀並未依據卷
內訴訟資料，具體指摘原判決不適用何種法則或如何適用不當，
或所指摘原判決違法情事，顯與法律規定得為第三審上訴理由之
違法情形，不相適合時，均應認其上訴為不合法律上之程式，予
以駁回。本件原判決依憑被告沈玲君於偵審供承本件犯罪事實，
參酌卷內其他證據調查之結果，綜合判斷，認定沈玲君有如其事
實欄所載之妨害投票正確犯行明確。而撤銷第一審該部分之科刑
判決，改判仍論處沈玲君共同犯刑法第一百四十六條第二項妨害
投票正確罪刑，已敘明所憑之證據及其認定之理由，就認定沈玲
君與其他同案被告沈錫樟、沈燕儒為共同正犯，亦已說明所憑之
證據及其認定之理由，縱未論列沈榮華同為共同正犯，無礙原判
決以沈玲君係與多人共同犯罪之認定結果，核與判決本旨不生影
響，不容據為第三審上訴之合法理由。檢察官上訴意旨，對於原
判決關於沈玲君部分究竟如何違背法令，並未依據卷內資料為具
體之指摘，難謂已符合首揭法定上訴要件，其該部分之上訴不合
法律上之程式，應予駁回。
據上論結，應依刑事訴訟法第三百九十五條前段、第三百九十七
條、第四百零一條，判決如主文。
中    華    民    國  一○○  年   十一   月   十六   日
                      最高法院刑事第七庭
                          審判長法官  石  木  欽  
                                法官  洪  佳  濱  
                                法官  段  景  榕  
                                法官  周  煙  平  
                                法官  洪  兆  隆  
本件正本證明與原本無異
                                      書  記  官  
中    華    民    國  一○○  年   十一   月  二十一  日
                                                      K